臺灣臺中地方法院刑事判決
110年度金訴字第1163號
公  訴  人  臺灣臺中地方檢察署檢察官
被      告  黃冠智



上列被告因違反洗錢防制法等案件，經檢察官提起公訴（110年
度偵字第31402號），本院判決如下：
    主    文
黃冠智幫助犯洗錢防制法第十四條第一項之洗錢罪，處有期徒刑
肆月，併科罰金新臺幣貳萬元，罰金如易服勞役，以新臺幣壹仟
元折算壹日。
    犯罪事實
一、黃冠智依其一般社會生活之通常經驗，應可知悉一般人均可
     自行申請金融帳戶使用，如非意圖供犯罪使用，無收取他
    人 金融帳戶之必要，並可預見其將金融帳戶提供予真實姓
    名、 年籍不詳之人後，該人將可能藉由該蒐集所得之帳戶
    作為收 受詐欺取財款項之用，遂行詐欺取財犯行，並於提
    領、轉匯後即產生遮斷資金流動軌跡以逃避國家追訴、處罰
    之效果，仍於其發生並不違背自己本意之情況下，同時基於
    幫助他人犯詐欺取財及一般洗錢之不確定故意，於民國110
    年6月18日至20日間某時，在不詳地點，以不詳方式，將其
    申設之郵局帳號00000000000000號帳戶（下稱系爭帳戶）存
    摺、提款卡及密碼提供予真實姓名及年籍均不詳之成年人，
    而容任不詳詐欺取財成員使用系爭帳戶詐欺他人財物，並藉
    此掩飾或隱匿犯罪所得去向。嗣不詳詐欺犯罪者取得前開帳
    戶資料後，即與所屬詐欺取財成員（依卷內證據資料無從認
    定係3人以上共同為之，詳後述）共同基於意圖為自己不法
    所有之詐欺取財及一般洗錢犯意聯絡，由不詳詐欺取財成員
    於110年6月20日下午4時11分，先後假冒網路賣場及銀行客
    服人員，撥打電話向劉安庭佯稱：因先前購物扣款方式有問
    題，必須更改帳戶設定方能避免遭到扣款，需依指示操作網
    路銀行帳戶云云(起訴書誤載為佯稱其之前購物因訂單設定
    錯誤，造成重複訂購及扣款，需依指示操作ATM解除扣款設
    定云云)，致使劉安庭誤信為真，因而陷於錯誤，於110年6
    月20日晚上8時44分，以網路銀行匯款(起訴書誤載為於110
    年6月20日晚上7時24分，以ATM存款)9萬123元至系爭帳戶，
    旋遭提領一空，而產生遮斷資金流動軌跡之斷點。嗣因劉安
    庭發覺受騙而報警處理，始循線查悉上情。
二、案經劉安庭訴由臺中市政府警察局第二分局暨新竹市政府警
    察局第一分局報告臺灣臺中地方檢察署檢察官偵查起訴。
    理    由
一、證據能力部分
  ㈠以下本案所引用被告以外之人於審判外之言詞或書面陳述，
    均經本院於審判時當庭直接提示而為合法調查，檢察官、被
    告黃冠智均同意作為證據（見本院卷第115頁），本院審酌
    前開證據作成或取得狀況，均無非法或不當取證之情事，亦
    無顯不可信情況，故認為適當而均得作為證據。是前開證據
    ，依刑事訴訟法第159條之5規定，均具有證據能力。
  ㈡除法律另有規定外，實施刑事訴訟程序之公務員因違背法定
    程序取得之證據，其有無證據能力之認定，應審酌人權保障
    及公共利益之均衡維護，刑事訴訟法第158條之4定有明文。
    本案所引用之非供述證據，並無證據證明係實施刑事訴訟程
    序之公務員違背法定程序所取得，且檢察官、被告均未表示
    無證據能力，自應認均具有證據能力。
二、認定犯罪事實所憑證據及理由
    訊據被告固坦承有申設系爭帳戶，且系爭帳戶之存摺、提款
    卡及密碼遭他人取得、使用等情，惟矢口否認有何幫助詐欺
    取財、幫助一般洗錢犯行。辯稱：我一直將系爭帳戶存摺、
    提款卡放在汽車置物櫃內，也有將帳戶密碼寫在存摺上，嗣
    於110年6月21日，我使用系爭帳戶網路銀行時，發現系爭帳
    戶遭警示，而至車內拿取系爭帳戶之提款卡時，才發現車窗
    遭打破，系爭帳戶存摺及提款卡均遭竊取，我並沒有提供系
    爭帳戶供他人作詐騙、洗錢犯罪使用云云（見本院卷第65頁
    至第66頁、第119頁至第121頁）。經查：
  ㈠系爭帳戶為被告申設使用等情，業據被告於警詢、偵訊及本
    院審理中供述明確（見偵卷第9頁、第73頁至第74頁、本院
    卷第65頁至第66頁、第121頁），並有系爭帳戶之客戶資料
    、客戶歷史交易清單在卷可參（見偵卷第15頁至第17頁），
    而堪認定。又不詳詐欺犯罪者取得系爭帳戶前揭資料後，即
    與其他詐欺取財成員以上開方式對告訴人劉安庭施行詐術，
    致使告訴人誤信為真，因而陷於錯誤，依指示於110年6月20
    日晚上8時44分，以網路銀行匯款9萬123元至系爭帳戶，旋
    遭提領一空等節，亦經告訴人於警詢中陳述明確（見偵卷第
    35頁至第39頁），並有告訴人之網路轉帳交易明細截圖暨手
    寫資料（見偵卷第53頁至第57頁）、系爭帳戶客戶歷史交易
    清單（見本院卷第47頁至第53頁）、中華郵政股份有限公司
    臺南郵局110年7月28日南政字第1101200133號函暨臺南文元
    郵局110年6月20日ATM監視器錄影畫面翻拍照片(見偵卷第19
    頁至第21頁)存卷足憑，是系爭帳戶確遭詐欺取財成員用以
    作為詐騙告訴人之匯款工具乙情，應堪認定。
　㈡被告雖以前詞置辯，惟查：　
　　⒈一般人使用汽車作為代步工具，通常隨處停放，易有失竊
      之虞，顯非安全存放場所，除一時方便暫時放置外，不致
      將重要財物長期放置其內，是稍有通常智識之成年人，並
      不會將此重要金融帳戶資料任意放在遭竊風險極高之處，
      縱有此需求，亦會在離開車輛時即隨身帶走，被告於案發
      時既已42歲，且自述受有國中畢業之教育程度、從事油漆
      工程之工作等語（見本院卷第121頁），衡情並非毫無社
      會經驗及智識之成年人，對此當有認識，且其復陳稱系爭
      帳戶是其日常生活、工作使用，且其於案發前將車輛停放
      在人煙稀少、光線不佳之處等語（見本院卷第65頁、第12
      1頁），顯見系爭帳戶對被告而言具相當重要性，且被告
      亦知悉其車輛停放地處偏僻且無人看管，卻仍隨意將重要
      之帳戶存摺、提款卡及密碼放在缺少保全措施，他人可輕
      易拿取之處，實與常情有違。況且，一般稍有社會歷練、
      經驗之人，為免他人取得存摺、提款卡後，可輕易得知帳
      戶密碼，而順利提領款項，縱使有書寫密碼以助記憶之需
      求，衡情亦會將寫有密碼之紙條與帳戶之存摺及提款卡分
      別放置，以避免他人未經同意一併取得帳戶之存摺、提款
      卡及密碼，而可任意提領帳戶內之款項，被告於警詢、偵
      訊及本院審理中復均供稱：我當時因為要匯款時，發現系
      爭帳戶無法使用，要去拿提款卡時，才發現系爭帳戶存摺
      、提款卡遭竊等語（見偵卷第10頁、第74頁、本院卷第65
      頁），顯然被告日常使用系爭帳戶時，對於系爭帳戶之密
      碼並無任何記憶困難，無將密碼另行書寫、記載以幫助其
      記憶之必要，是被告辯稱其將存摺、提款卡放置一處，並
      將密碼寫在存摺上，致同時遭竊等節，顯悖於事理，尚難
      採信。
    ⒉另施行詐術之人若係經由竊取方式而取得系爭帳戶存摺、
      提款卡及密碼，應可知社會上一般常人當發現其所有帳戶
      存摺、提款卡及密碼等重要資料遭竊之情形下，將立即報
      警或向金融機構辦理掛失止付，以免遭受無謂損失。在此
      情形下，如係以竊取之帳戶作為取得詐騙款項之帳戶，並
      向他人實施詐欺，雖可使遭詐騙之被害人依指示將遭詐騙
      款項匯入該竊取之金融帳戶內，惟極可能因該帳戶之原所
      有人已向警察機關報案或辦理掛失止付手續而無法提領該
      帳戶內之詐騙所得款項，則其大費周章從事詐欺取財犯罪
      行為，最後只能平白無故替該帳戶之原所有人匯入金錢，
      自身卻無法獲取詐欺取財犯罪所得，殊非合理。易言之，
      從事財產犯罪之不法份子，若非係在得以確信用以獲取詐
      騙款項之帳戶所有人無可能在其領取款項前即前往報警或
      向金融機構辦理掛失止付手續，以資確保能順利獲取詐騙
      所得款項情形下，應不至於以遭竊之帳戶資料作為獲取被
      害人匯入詐騙款項之工具使用之情，當屬自然。查告訴人
      於110年6月20日晚上8時44分，因遭詐騙而匯款9萬123元
      至系爭帳戶，旋遭提領一空，且於告訴人匯款前，並無任
      何小額匯款至系爭帳戶以確認該帳戶得否正常使用、提領
      之紀錄乙情，有系爭帳戶之客戶歷史交易清單存卷可憑（
      見偵卷第17頁），足徵使用系爭帳戶之詐欺取財成員對系
      爭帳戶具高度信賴，且有實質支配、掌控之能力，方會未
      對系爭帳戶為任何測試，且於上開期間放心加以使用，而
      此等情形實有賴帳戶申辦人即被告從中幫助配合，而未向
      金融機構掛失止付，可徵系爭帳戶資料，應係在詐欺犯罪
      者向告訴人施行詐術前，因被告提供而取得之事實，堪以
      認定。
    ⒊按刑法上之故意，分為直接故意（確定故意）與間接故意
      （不確定故意），行為人對於構成犯罪之事實，明知並有
      意使其發生者，為直接故意；行為人對於構成犯罪之事實
      ，預見其發生而其發生並不違背其本意者，為間接故意。
      另幫助犯之成立，以行為人主觀上認識被幫助者正欲從事
      犯罪或係正在從事犯罪，且該犯罪有既遂之可能，而其行
      為足以幫助他人實現構成要件者，即具有幫助故意，並不
      以行為人確知被幫助者係犯何罪名為必要。查金融帳戶事
      關存戶個人財產權益之保障，屬個人理財之工具，若與存
      戶之提款卡及密碼結合，專屬性、私密性更形提高，除非
      本人或與本人具密切親誼關係者，難認有何正當理由可自
      由流通使用該提款卡，稍具通常社會歷練之一般人亦應具
      備妥為保管該等物品，縱有特殊情況，致須將該等物品交
      付予自己不具密切親誼之人時，亦必深入瞭解該他人之可
      靠性與用途，以防止遭他人違反自己意願使用或不法使用
      之常識，且提款卡及密碼等有關個人財產及身分之物品，
      如淪落於不明人士手中，極易被利用為與財產有關之犯罪
      工具。又邇來詐欺取財之犯罪類型層出不窮，該等犯罪，
      多數均係利用他人帳戶作為詐欺所得財物之出入帳戶，業
      經媒體廣為披載，金融機關亦一再提醒勿將帳戶資料提供
      他人使用之重要性。是依一般人通常之知識、智能及經驗
      ，應已知悉將帳戶資料交付他人，極可能使取得帳戶資料
      者藉帳戶取得不法犯罪所得，且隱匿帳戶內資金之實際取
      得人之身分，以逃避追查。質言之，依當前社會一般人之
      智識程度與生活經驗，對於非依正常程序要求提供金融帳
      戶提款卡或密碼者，應可預見其極可能係為取得人頭帳戶
      供作犯罪工具使用或隱匿金流追查。而被告於本院審理中
      自承其知悉不可隨意將個人金融帳戶之存摺、提款卡及密
      碼交給陌生人使用，否則可能遭他人作為詐欺取財之匯款
      工具，並製造金流斷點等語（見本院卷第120頁），復依
      前述被告之智識程度及社會經驗（參見本院卷第121頁）
      ，足徵被告對於不得任意交付個人申設金融帳戶資料予陌
      生人使用一事，知之甚詳，並得以預見不具深厚信賴關係
      之他人取得系爭帳戶存摺、提款卡及密碼，極可能供他人
      作為收受、提領詐欺款項使用，並以此方式遮斷金流、躲
      避檢警追查。被告竟仍率將系爭帳戶交付他人使用，足認
      被告對於不詳詐欺取財成員詐欺告訴人之行為，及藉其交
      付之金融帳戶供告訴人匯入款項，該款項旋遭提領一空而
      移轉犯罪所得，製造金流斷點，使他人逃避刑事追訴之洗
      錢犯行，雖非有意使其發生，然此等結果之發生，顯均不
      違其本意，被告具有幫助他人詐欺取財及幫助一般洗錢之
      不確定故意及行為，至為明確。
    ⒋至被告固然辯稱系爭帳戶係遭他人竊取，其因而於110年6
      月21日報警云云，惟被告於交付該帳戶資料之行為時已具
      有幫助詐欺取財、幫助一般洗錢之不確定故意，業如前述
      ，況被告於不詳詐欺取財成員已利用被告提供之系爭帳戶
      作為詐騙告訴人轉帳匯款之用，並將告訴人遭詐騙所匯款
      項提領一空後始報警，自難以被告嗣後報警之舉，逕為有
      利於被告之認定。且被告①於110年6月21日報警時陳稱：
      我發現放在車內的系爭帳戶存摺、提款卡都不見了，但除
      此之外並沒有其他的財物損失或遭到破壞云云（見偵卷第
      81頁至第83頁）；②於110年8月8日警詢時改稱：我發現我
      的汽車車門被撬開，車內系爭帳戶存摺、提款卡都被偷走
      云云（見偵卷第11頁）；③於偵訊時辯稱：我當時發現汽
      車車窗被打破，系爭帳戶存摺及提款卡都被拿走云云（見
      偵卷第74頁）；④於本院審理中則辯稱：當時我發現汽車
      車窗被打破，車內財物被翻動，系爭帳戶存摺、提款卡都
      被偷走，但我只有針對系爭帳戶存摺、提款卡遭竊部分報
      警，對於車窗遭砸破部分沒有報案，也沒有拍照存證或請
      警方處理，後來就自己將車修理完畢云云（見本院卷第11
      8頁至第119頁）。被告對於系爭帳戶存摺、提款卡遭竊之
      情形，究係遭人以何種方式竊取，及有無其他財物損失等
      情，均為前後相異之供述，已難遽信；又依被告上開所述
      ，及卷附被告報案紀錄即臺中市政府警察局大雅分局潭子
      分駐所陳報單、受理各類案件紀錄表、受（處）理案件證
      明單所示(見偵卷第79頁、本院卷第79頁、第87頁至第89
      頁)，可見被告於報警時，刻意隱瞞其汽車車窗遭人打破
      等情，亦未報請員警至案發現場拍照蒐證，甚且自行維修
      車輛而抹除現場跡證，顯見其對於是何人竊取系爭帳戶資
      料、是否得以查獲竊盜犯罪者等情，均漠不關心，顯與常
      情有違，自難信其上開所辯為真實。綜上，被告事後報警
      之舉，尚難佐證被告所辯系爭帳戶遭竊乙情為真，更無從
      因此事後彌縫行為而能卸免其罪責。
　　⒌至被告雖將系爭帳戶存摺、提款卡及密碼交與詐欺犯罪者
      使用，惟本案無積極證據足資證明向被告收取帳戶者、向
      告訴人實施詐術及提領詐騙款項者均為不同之多人，或確
      有3人以上之共同正犯參與本案詐欺取財犯行，依罪證有
      疑利於被告之原則，尚難認前述詐欺取財成員人數已達3
      人以上共同犯之情形，附此敘明。　
  ㈢綜上所述，被告前揭所辯與常情有違，亦與上開事證不符，
    不足採信。本案事證明確，被告犯行堪以認定，應依法論科
    。
三、論罪科刑
　㈠按刑法上之幫助犯，係對於犯罪與正犯有共同之認識，而以
    幫助之意思，對於正犯資以助力，而未參與實施犯罪之行為
    者而言（最高法院88年度台上字第1270號判決意旨參照）。
    是以，如未參與實施犯罪構成要件之行為，且係出於幫助之
    意思提供助力，即屬幫助犯，而非共同正犯。查被告提供系
    爭帳戶存摺、提款卡及密碼予詐欺者，供詐欺者使用該帳戶
    收受詐欺取財款項，而遂行詐欺取財之犯行，顯係以幫助他
    人犯罪之意思，參與詐欺取財構成要件以外之行為，而屬幫
    助詐欺取財行為。　
　㈡次按金融帳戶乃個人理財工具，依我國現狀，申設金融帳戶
    並無任何特殊限制，且可於不同之金融機構申請多數帳戶使
    用，是依一般人之社會通念，若見他人不以自己名義申請帳
    戶，反而收購或借用別人之金融帳戶以供使用，並要求提供
    提款卡及告知密碼，則提供金融帳戶者主觀上如認識該帳戶
    可能作為對方收受、提領特定犯罪所得使用，對方提領後會
    產生遮斷金流以逃避國家追訴、處罰之效果，仍基於幫助之
    犯意，而提供該帳戶之提款卡及密碼，以利洗錢實行，仍可
    成立一般洗錢罪之幫助犯（最高法院108年度台上字第3101
    號判決要旨參照）。本案被告主觀上預見將系爭帳戶存摺、
    提款卡及密碼交付他人，系爭帳戶可能遭他人用於收受、提
    領詐欺犯罪所得之用，並因而產生遮斷金流致使檢警難以追
    查之效果，仍基於幫助之犯意，提供帳戶以利一般洗錢犯罪
    實行等情，業經認定如前，揆諸上開說明，應成立幫助一般
    洗錢罪。
　㈢核被告所為，係犯刑法第30條第1項前段、第339條第1項之幫
    助詐欺取財罪及刑法第30條第1項前段、洗錢防制法第14條
    第1項之幫助一般洗錢罪。　
　㈣被告以一提供系爭帳戶存摺、提款卡及密碼之行為，幫助詐
    欺正犯詐欺告訴人財物既遂、幫助從事一般洗錢既遂行為，
    係以一行為而觸犯數罪名，為想像競合犯，應依刑法第55條
    前段規定，從一重之幫助一般洗錢罪處斷。　
　㈤被告係幫助犯，審酌其幫助詐欺取財、幫助一般洗錢行為並
    非直接破壞被害人之財產法益，且其犯罪情節較詐欺取財、
    一般洗錢犯行之正犯輕微，爰依刑法第30條第2項規定，按
    一般洗錢正犯之刑減輕之。
　㈥爰以行為人責任為基礎，審酌被告提供系爭帳戶存摺、提款
    卡及密碼供他人使用，影響社會正常交易安全，被告本身雖
    未實際參與詐欺取財及洗錢犯行，但不顧政府近年來為查緝
    犯罪，大力宣導民眾勿輕率提供個人申辦之金融帳戶資料而
    成為詐騙之幫兇，仍交付帳戶資料供他人行騙使用，使犯罪
    追查趨於複雜、詐欺犯罪所得之去向及所在得以隱匿，助長
    詐欺犯罪，告訴人因此受有財產上損害，所為實不足取；惟
    念及被告未直接參與詐欺取財、洗錢等犯行，其惡性及犯罪
    情節較正犯輕微，兼衡其犯罪手段、造成告訴人財產法益與
    社會整體金融體系之受損程度，及其犯後否認犯行，並因調
    解時告訴人未到，故未能成立調解及賠償告訴人損失之態度
    ，有本院調解結果報告書在卷可證（見本院卷第69頁）；暨
    被告於本院審理中自述之智識程度及家庭經濟生活狀況（見
    本院卷第121頁）等一切情狀，量處如主文所示之刑，並就
    罰金刑部分諭知易服勞役之折算標準，以示懲儆。　
四、沒收
　㈠查本案並無證據足認被告確有因本案犯行而實際獲得犯罪所
    得，自無從遽認被告有何實際獲取之犯罪所得，爰不予諭知
    沒收或追徵其價額。
　㈡另告訴人匯入系爭帳戶之款項，係由詐欺者提領，非屬被告
    所有，亦非在被告實際掌控中，被告就所隱匿之財物不具所
    有權及事實上處分權，無從依洗錢防制法第18條第1 項就所
    提領全部金額諭知沒收，併予敘明。　　　
據上論斷，應依刑事訴訟法第299條第1項前段，洗錢防制法第14
條第1項，刑法第11條前段、第30條第1項前段、第2項、第339條
第1項、第55條、第42條第3項，刑法施行法第1條之1第1項，判
決如主文。　　
本案經檢察官何宗霖提起公訴，檢察官陳君瑜到庭執行職務。
中　　華　　民　　國　　111 　年　　5 　　月　　5 　　日
                  刑事第五庭  審判長法  官  唐中興
　　　　　　　　　                  法  官  李怡真
　　　　　　　　　                  法  官  黃世誠
以上正本證明與原本無異。
如不服本判決應於收受送達後20日內向本院提出上訴書狀，並應
敘述具體理由；其未敘述上訴之理由者，應於上訴期間屆滿後20
日內向本院補提理由書（均須按他造當事人之人數附繕本）「切
勿逕送上級法院」。
告訴人或被害人如不服判決，應備理由具狀向檢察官請求上訴，
上訴期間之計算，以檢察官收受判決正本之日起算。
　　　　                            書記官  楊均謙
中　　華　　民　　國　　111 　年　　5 　　月　　5 　　日
附錄論罪科刑法條
中華民國刑法第30條
幫助他人實行犯罪行為者，為幫助犯。雖他人不知幫助之情者，
亦同。
幫助犯之處罰，得按正犯之刑減輕之。
中華民國刑法第339條
意圖為自己或第三人不法之所有，以詐術使人將本人或第三人之
物交付者，處5年以下有期徒刑、拘役或科或併科50萬元以下罰
金。
以前項方法得財產上不法之利益或使第三人得之者，亦同。
前二項之未遂犯罰之。
洗錢防制法第14條
有第二條各款所列洗錢行為者，處7年以下有期徒刑，併科新臺
幣5百萬元以下罰金。
前項之未遂犯罰之。
前二項情形，不得科以超過其特定犯罪所定最重本刑之刑。